【裁判字號】    98,台上,488
【裁判日期】    980205
【裁判案由】    違反槍砲彈藥刀械管制條例等罪
【裁判全文】
最高法院刑事判決              九十八年度台上字第四八八號
上  訴  人  甲○○（原名王秋閔）
選任辯護人  李晉安律師
上  訴  人  乙○○
上列上訴人等因違反槍砲彈藥刀械管制條例等罪案件，不服台灣
高等法院台中分院中華民國九十五年十二月十九日第二審判決（
九十五年度上訴字第一三八二號，起訴案號：台灣台中地方法院
檢察署九十四年度偵字第一三二００、一三五八二、一三八五０
號），提起上訴，本院判決如下：
    主  文
原判決關於甲○○未經許可持有手槍、妨害自由及乙○○部分均
撤銷，發回台灣高等法院台中分院。
其他上訴駁回。
    理  由
一、發回（即甲○○未經許可持有手槍、妨害自由及乙○○）部
分：
本件原判決認定上訴人甲○○（原名王秋閔）、乙○○二人均明
知具有殺傷力之制式手槍、子彈，皆屬槍砲彈藥刀械管制條例列
管之槍枝、子彈，未經主管機關許可不得持有，甲○○竟於民國
九十四年四月底某日，在台北市○○路與林森北路附近，向真實
姓名年籍不詳綽號「莫哥」之成年男子，以新台幣（下同）四十
萬元之價格，買受具有殺傷力之德國ＷＡＬＴＨＥＲ廠製Ｐ九九
型、口徑九ＭＭ制式半自動手槍一支（槍枝管制編號00000
00000）、彈匣二個、口徑九ＭＭ制式子彈六十顆，繼續持
有之。甲○○得知何進泰在台中縣大甲溪沿岸盜採砂石，利益分
贓不均，且宋國欣積欠其三十餘萬元尚未處理，乃於同年七月十
七日下午，欲與何進泰談判，遂囑咐乙○○、丹詠毅、柯梓凱（
後二人另經檢察官處分不起訴確定）三人共同前往台中縣神岡鄉
○○路何進泰工作處，要求何進泰前往台中縣神岡鄉○○村○○
路甲○○住處談判，陳冠名、宋國欣得知上情亦前往甲○○住處
欲居中協調。嗣於同日下午五時許，因甲○○與何進泰間就盜採
砂石之利益分贓無共識，且在場之陳冠名復以「你不夠資格賺這
筆錢」等言語激怒甲○○，致甲○○心生不滿，遂自住處房間內
取出預藏之上開制式手槍，先朝天花板射擊一槍示警後，陳冠名
仍繼續挑釁，甲○○竟基於傷害之故意，持槍朝陳冠名左小腿再
射擊一槍，使陳冠名受有左下肢槍傷合併左遠端腓股骨開放性骨
折之傷害（業經原判決論處罪刑確定，詳如後述）。甲○○見陳
冠名受傷流血後，猶不讓宋國欣將陳冠名送醫治療，復另行起意
與乙○○共同剝奪他人行動自由之犯意，將上開制式手槍交付乙
○○，示意其持上開制式手槍控制陳冠名、何進泰及宋國欣三人
之行動自由，以利甲○○上樓收拾行李逃亡。乙○○竟萌生與甲
○○共同妨害自由之犯意而持有上開制式手槍、子彈，以上開制
式手槍限制陳冠名、何進泰及宋國欣三人之行動自由，禁止其等
離開現場，時間約為五分鐘。俟甲○○下樓後，始將上開制式手
槍交付甲○○，隨後由乙○○駕車載甲○○逃逸。迄同年月二十
六日下午七時四十五分許，經警查獲甲○○、乙○○等情。因而
撤銷第一審所為之科刑判決，經比較修正前後刑法，依想像競合
犯規定，從一重仍論處甲○○未經許可持有手槍及共同以其他非
法方法，剝奪人之行動自由二罪刑；論處乙○○未經許可持有手
槍罪刑。固非無見。
惟查：(一)、刑法第十九條第一項及第二項原分別規定：「心神喪
失人之行為，不罰」、「精神耗弱人之行為，得減輕其刑」，嗣
於九十四年二月二日修正公布，並自九十五年七月一日施行，第
一項修正為：「行為時因精神障礙或其他心智缺陷，致不能辨識
其行為違法或欠缺依其辨識而行為之能力者，不罰。」第二項修
正為：「行為時因前項之原因，致其辨識行為違法或依其辨識而
行為之能力，顯著減低者，得減輕其刑。」僅係將原語意不明確
之「心神喪失」與「精神耗弱」之文義予以修正，不涉其刑法評
價之變更（參見刑法第十九條之修正理由），毋庸為刑法新舊之
比較，而應依一般法律適用原則，適用裁判時法。上揭修正後刑
法第十九條有關行為刑事責任能力之規定，係指行為人於「行為
時」，因精神障礙或其他心智缺陷之生理原因，其辨識行為違法
之能力（學理上稱為「辨識能力」）或依其辨識而行為之能力（
學理上稱為「控制能力」），因而不能、欠缺或顯著減低之心理
結果者而言。其中「精神障礙或其他心智缺陷」之生理原因要件
，事涉醫學上精神病科之專門學識，自有選任具該專門知識經驗
者或囑託專業醫療機構加以鑑定之必要；倘經鑑定結果，行為人
行為時確有精神障礙或其他心智缺陷，則其辨識行為違法或依其
辨識而行為之能力，是否屬於不能、欠缺或顯著減低之心理結果
，應由法院本於職權判斷評價之。本件甲○○一再辯稱：其自九
十三年五月間起曾因幻聽、妄想干擾等精神症狀住院，經診斷為
精神分裂症，並持續門診藥物治療，有卷附國軍台中總醫院出具
診斷證明書為證，第一審法院並囑託上開醫院鑑定甲○○犯案時
之精神狀況，經鑑定結果認為其現實感差，判斷力受影響，造成
其想法脫序偏離現實，有該精神鑑定報告附卷（第一審卷第一四
八至一五０頁）可稽。依上開說明，甲○○「行為時」是否因上
開心智缺陷，致其辨識行為違法或依其辨識而行為之能力，顯著
減低之心理結果，自應由法官本於職權判斷評價之。乃原判決仍
依修正前刑法第十九條第二項規定，認定甲○○行為時非處於精
神耗弱之程度，未依修正後刑法第十九條第二項之規定，就甲○
○上開精神分裂症之診斷證明書及精神鑑定報告，有無致其辨識
行為違法或依其辨識而行為之能力顯著減低之理由，詳析論敘，
自有判決理由不備之違失。(二)、刑事訴訟法第一百五十九條第一
項規定：被告以外之人於審判外之言詞或書面陳述，除法律有規
定者外，不得作為證據。而所謂法律有規定者，即包括同法第一
百五十九條之一至第一百五十九條之五所規定傳聞證據具有證據
能力之例外情形。故如欲以被告以外之人於審判外之供述為證據
，必須具體扼要說明其符合傳聞證據例外之情形及得心證之理由
，否則即有違證據法則及判決不備理由之違誤。本件證人陳冠名
、何進泰、宋國欣三人之警詢筆錄，係屬傳聞證據。原判決採為
論處上訴人二人罪刑之依據（見原判決第四頁第七至八行），然
並未敘明其符合傳聞證據例外具可信性、必要性或適當性之情況
及心證理由，自有判決不備理由之違法。上訴人二人上訴意旨執
以指摘原判決違法，非無理由，應認原判決關於上開部分有發回
更審之原因。又原判決事實記載甲○○自住處房間內取出「預」
藏之上開手槍（見原判決第三頁第三行），似認甲○○「預」藏
手槍以犯妨害自由罪，與原判決理由所認甲○○未經許可持有手
槍與妨害自由罪間應分論併罰（見原判決第九頁第二十一至二十
二行），不無矛盾；另原判決理由記載甲○○與乙○○「共同」
持槍剝奪陳冠名等三人之行動自由（見原判決第九頁第十二至十
三行），原判決主文關於乙○○部分，則漏載「共同」二字；起
訴書及第一審判決均認乙○○所犯非法持有手槍與妨害自由罪間
，有方法結果之牽連關係，原判決則認上開二罪間有想像競合犯
關係（見原判決第八頁倒數第四行），然未說明其認定之憑據。
上開微瑕，更審時宜併注意及之。
二、駁回（即甲○○未經許可持有刀械、傷害）部分：
刑事訴訟法第三百七十六條所列各罪之案件，經第二審判決者，
不得上訴於第三審法院，法有明文。本件甲○○未經許可持有匕
首、傷害陳冠名部分，原審係依槍砲彈藥刀械管制條例第十四條
第三項、刑法第二百七十七條第一項規定論處甲○○未經許可持
有刀械、傷害人之身體二罪刑，核均屬刑事訴訟法第三百七十六
條第一款之罪，依上開說明，既經第二審判決，皆不得上訴於第
三審法院，甲○○竟復一併提起上訴，顯為法所不許。甲○○此
二部分上訴為不合法，俱應予駁回。
據上論結，應依刑事訴訟法第三百九十七條、第四百零一條、第
三百九十五條前段，判決如主文。
中    華    民    國  九十八  年    二    月    五    日
                      最高法院刑事第四庭
                          審判長法官  張  淳  淙
                                法官  劉  介  民
                                法官  張  春  福
                                法官  蔡  彩  貞
                                法官  林  俊  益
      本件正本證明與原本無異
                                      書  記  官
中    華    民    國  九十八  年    二    月    十    日
                                                      Ｑ


司法院資訊處製作；財團法人民間司法改革基金會備份。
